【裁判字號】    99,簡,92
【裁判日期】    990430
【裁判案由】    綜合所得稅
【裁判全文】
高雄高等行政法院簡易判決
                                        99年度簡字第92號
原      告  甲○○
訴訟代理人  乙○○  ○○○
被      告  財政部高雄市國稅局
代  表  人  丙○○  局長
上列當事人間綜合所得稅事件，原告不服財政部中華民國99年1
月20日台財訴字第09800528230號訴願決定，提起行政訴訟，本
院判決如下：
    主  文
原告之訴駁回。
訴訟費用由原告負擔。
    事實及理由
一、事實概要：
    緣原告民國94年度綜合所得稅結算申報，經被告依據法務部
    調查局臺北市調查處（下稱臺北市調查處）及財政部臺北市
    國稅局（下稱臺北市國稅局）通報及查得資料，查獲原告漏
    報取自永達保險經紀人股份有限公司（下稱永達公司）薪資
    所得新台幣（下同）102,600元，乃歸戶核定原告當年度綜
    合所得總額2,462,434元，補徵應納稅額11,599元（復查決
    定誤植為21,859元）。原告就取自永達公司薪資所得102,60
    0元申請復查，未獲變更；提起訴願，亦遭決定駁回；遂提
    起本件行政訴訟。
二、本件原告主張：
（一）本件司法機關調查及行政機關認定之經過及結果：
    1.臺北市調查處扣押相關物品及詢問後，認為應行移送偵查
      ，遂以96年1月9日肆字第09643004590號移送書移送偵辦
      。查本件臺北市調查處移送函原認定：「吳文永係永達公
      司（址設臺北市○○區○○○路○段79號5樓）負責人，明
      知員工購車係私人支出，與業務無關，竟基於幫助自己及
      他人逃漏稅捐之概括犯意，自92年起，規定公司業績達MD
      RT（百萬圓桌會員，年薪至少250萬元）者或處經理級以
      上人員（以下統稱員工），每人每年可以『公務車租賃』
      方式與和車股份有限公司（以下簡稱和車公司）或格上公
      司等租賃車商配合，申請租賃車輛1輛以上，業務員與租
      賃車商確認車價無誤後，先繳交車價20%或30%公務車輛保
      證金，匯入永達公司於彰化銀行總部分行所開設00000000
      000000000號帳戶，並要求業務員與租賃車商簽署『公務
      車輛申請暨扣薪同意書』『公務車輛租賃附屬契約』等文
      件，俟業務員與車商辦妥簽約及對保等相關事宜後，車商
      即檢附前述文件，向永達公司財務部申請保證金及每月車
      輛租金給付，名義上該車輛係屬永達公司所有，惟每月租
      金卻由永達公司業務員個人薪資所得中直接扣取，使業務
      員薪資所得相對減少。至租賃期滿（租賃期限為1至2年）
      ，永達公司便無條件將前述承租車輛所有權移轉給業務員
      ，幫助業務員逃漏個人綜合所得稅；永達公司以前述方式
      幫助員工元家雄及毛榮彩等人，逃漏92年至94年度個人綜
      合所得稅分別為9,749,483元、173,581,317元、276,951,
      484元，共計逃漏個人綜合所得稅460,282,284元；另永達
      公司將前述員工租賃車輛所支付保證金單據，持向稅捐機
      關申報公司營業費用，逃漏92年至94年公司營利事業所得
      稅額分別為6,793,000元、73,017,650元、76,343,350元
      ，共計逃漏營利事業所得稅額156,154,000元，足生損害
      於稅捐機關賦稅核課之正確性。」而依刑事訴訟法以臺北
      市調查處96年1月9日肆字第09643004590號移送書，將案
      件移送臺灣臺北地方法院檢察署（下稱臺北地檢署）偵查
      。
    2.臺北地檢署就本件案關事實之租稅法律適用及實務，經詢
      稅捐稽徵機關意見，依最高行政法院89年度判字第699號
      判決要旨，嗣後課稅事實資料未變，稅捐稽徵機關要難憑
      藉新見解重為處分。
      (1)查臺北地檢署就案關事實之租稅法律適用及實務，業以
        96年3月9日北檢大歲96偵2347字第16209號函詢台北市
        國稅局意見：「三、另若有公司員工以公司名義購買車
        輛，分期價金則由公司按月於員工薪資中扣除，公司並
        以扣除車價後之給付總額填製公司員工薪資所得扣繳憑
        單，據以向稅捐機關申報年度營利事業所得稅；該公司
        員工亦以此較低之薪資總額申報綜合所得稅（例：員工
        薪資每月10萬元，購車款每月2萬元，扣繳憑單填置該
        員工年度薪資96萬元）之事實，上開案例於貴局稽查實
        務上，是否曾認定有違法逃漏稅捐之態樣？並請檢附認
        定之理由及依據。」
      (2)承上，經台北市國稅局研議後，以96年6月5日財北國稅
        審2字第0960201843號函復：「三、前揭財政部95年函
        釋（即95年6月28日台財稅字第09504063430號函）規定
        ，保險公司之保險業務員為所屬公司招攬保險業務而發
        生之必要費用，可由保險公司依營利事業所得稅查核準
        則（以下簡稱查核準則）有關規定依其費用性質檢據核
        實列報。所謂『與經營業務有關之損費』，依所得稅法
        第38條及行政法院相關判決規定，乃指公司之營業行為
        ，屬本身經營之業務之一或與本身業務有直接關聯而言
        ，先予敘明。四、保險經紀公司之員工，如為所屬公司
        招攬業務而以公司名義購置車輛（即車輛所有權登記為
        公司之財產），則其分期給付車商之價金，係公司取得
        該資產代價之部分，自非屬保險經紀公司之營業費用。
        該公司應以該資產之實際成本，按所得稅法及查核準則
        規定之方法以及耐用年數計提折舊。另該員工如係以公
        司名義租賃車輛，其分期給付車商之租金（不含保證金
        ），得依查核準則第74條第3款第2目之5規定認屬為交
        通費，依首揭財政部95年函釋規定，應由保險經紀公司
        檢據核實列報，尚不宜約定由保險業務員自行吸收或負
        擔。至員工如以員工自己名義租購車輛，則該扣付款應
        視為員工基於僱傭關係而取得之各種補助費或給與，故
        保險經紀公司應以薪資支出列支，並依法併同員工薪資
        所得依率扣繳稅款。」即知本件公司租用車輛供員工使
        用之各項作業內容、文據及資金給付之各項事實均已查
        明，並依前揭規定核定應由保險經紀公司檢據核實將租
        金列報屬交通費之性質，不應屬保險業務員之薪資所得
        。
    3.臺北地檢署96年度偵字第2347號偵查後，以「難認被告有
      因此而使員工薪資名目減少而幫助該等員工逃漏個人綜合
      所得稅情事」而為不起訴處分。
      (1)經臺北地檢署檢察官偵查永達公司負責人有無以公司租
        用租賃車之名，掩飾員工私人購車與業務無關，以達幫
        助員工逃漏個人綜合所得稅及逃漏永達公司營利事業所
        得稅之目的時，業就「業務拓展費於開始租用租賃車前
        ，是如何發放給業務員？」「92年開始以租賃車提供給
        員工使用，業務拓展費如何編列？」「就保險業務而言
        ，永達公司將業務拓展費列為薪資或另立名目？」「業
        務拓展費的支付，是併同薪資發放還是屬薪資的一部分
        ？」「永達公司於96年以前，業務拓展費包含在傭酬之
        內，永達公司就員工薪資的成本是否包含業務拓展費？
        」「你所稱將業務拓展費包含在員工酬庸，是指實報實
        銷的業務拓展費，還是依據員工業績核定業務拓展費？
        」「所租賃的車輛是否都是新車？」「車輛的選擇由公
        司決定或個人決定？」「車輛的租金有無統一標準？」
        「車輛租金的給付，由何人支付？」「92至95年間是否
        有員工薪資提領後交給公司，再由公司支付給車商的情
        形？」「員工業務拓展費的額度，有無統一的計算標準
        ？」「車商來接洽時是如何告知支付租賃車費用的方式
        ？」「員工使用租賃車，與車商洽辦的流程為何？」「
        租賃車的付費方式為何？」「使用租賃車的員工是否需
        要付費？」「你是如何向車商詢價？」「永達保險公司
        員工使用租賃車應支付的款項若干？名目為何？」「永
        達公司應支付車商那些費用？」「永達公司與車商關係
        為何？」「永達公司員工與車商關係為何？」「業務拓
        展費與薪資有何不同？」「永達保險公司之會計帳目如
        何區別業務拓展費與薪資？」「永達公司員工有無同時
        租賃多數車輛情形？」等訊問在案，有訊問筆錄附卷可
        稽，至臺北市調查處調查時所詢：「既為公司租用之公
        務車，租賃到期後，是否即由公司以差額向車行購入作
        為公司之資產？」「既然永達公司租用之公務車，租車
        之保證金、每月之租金由公司支付，何以永達公司員工
        需簽署『公務車輛申請暨扣薪同意書』及『公務車輛租
        賃附屬契約』等文件？」等，臺北地檢署檢察官亦均瞭
        解詳細案情。
      (2)嗣後臺北地檢署就臺北市調查處移送書之涉嫌事實，依
        訊問筆錄及移送書內相關事證偵查後，認定「永達公司
        業務人員傭酬，已包含所有業務拓展費用，全額列入薪
        資所得而非執行業務所得，因招攬保險業務而發生之業
        務發展費用理應列報公司營業費用，永達公司自業務人
        員薪資中調整，亦即車輛租金由員工傭酬中扣除，由租
        賃車商提供租金發票向永達公司請款，由永達公司統一
        支付車輛租金。難認被告有因此而使員工薪資名目減少
        而幫助該等員工逃漏個人綜合所得稅情事。」此與永達
        公司對原告等業務同仁採利潤中心之薪酬制度結算薪資
        所得方式一致。
    4.依最高行政法院32年判字第18號判例，被告應以臺北地檢
      署96年度偵字第2347號偵查之不起訴處分認定事實，且依
      最高行政法院89年度判字第699號判決要旨，嗣後課稅事
      實資料未變，要難憑藉新見解重為處分。
      (1)按「行政罰與刑罰之構成要件雖有不同，而刑事判決與
        行政處分，亦原可各自認定事實，惟認定事實須憑證據
        ，倘無證據足資認定有堪以構成行政罰或刑罰要件之事
        實存在，即不得僅以推測之詞予人處罰，則為二者所應
        一致。」乃最高行政法院75年判字第309號判例規定，
        即行政法與刑法雖領域不同，構成要件各別，司法機關
        與行政機關可各本於權責依法審理認定，兩者並無必然
        關係，惟按最高行政法院32年判字第18號判例：「司法
        機關所為之確定判決其判決中已定事項若在行政上發生
        問題時則行政官署不可不以之為既判事項而從其判決處
        理此為行政權與司法權分立之國家一般通例。」基於刑
        事司法機關（如地方法院檢察署）調查證據之程序，其
        認定事實須達到超越合理懷疑之程度，遠較行政機關調
        查證據為周延，則行政機關亦應尊重已生實質確定力之
        不起訴處分所認定之事實，有財政部96年11月2日臺財
        訴字第09600301210號訴願決定書：「次按刑事訴訟法
        第260條規定：『不起訴處分已確定或緩起訴處分期滿
        未經撤銷者，非有下列情形之一，不得對於同一案件再
        行起訴：．．．。』其修正理由一稱：『本法對於檢察
        官之起訴裁量權已有適當之內部及外部監督，對於不起
        訴處分已確定或緩起訴期滿未經撤銷者，自宜賦予實質
        之確定力。』可知檢察官所為之不起訴處分已確定者，
        具有實質之確定力，非但檢察官有其拘束效力（除有該
        條但書情形之一外，不得對於同一案件再行起訴），對
        於第三人亦應受實質確定力之拘束。另行政法與刑法雖
        領域不同，構成要件各別，司法機關與行政機關可各本
        於權責依法審理認定，兩者並無必然關係，惟基於刑事
        司法機關（如地方法院檢察署）調查證據之程序，其認
        定事實須達到超越合理懷疑之程度，遠較行政機關調查
        證據為周延，則行政機關亦應尊重已生實質確定力之不
        起訴處分所認定之事實。」足證。
      (2)查本件系爭事項業經臺北地檢署檢察官偵查事證及其不
        起訴處分書之認定，徵諸前揭最高行政法院32年判字第
        18號判例，行政官署應以之為既判事項而從其判決處理
        此為行政權與司法權分立之國家一般通例，且該事實之
        租稅法上之適用亦經台北市國稅局核認：「四、．．．
        該員工如係以公司名義租賃車輛，分期給付車商之租金
        （不含保證金），得依查核準則第74條第3款第2目之5
        規定認屬為交通費，依首揭財政部95年函釋規定，應由
        保險經紀公司檢據核實列報，尚不宜約定由保險業務員
        自行吸收或負擔。」在案，依最高行政法院89年度判字
        第699號裁判要旨：「納稅義務人依所得稅法規定辦理
        結算申報而經該管稅捐稽徵機關調查核定之案件，如經
        法定期間而納稅義務人未申請復查或行政爭訟，其查定
        處分即告確定。嗣稽徵機關如發見原處分確有錯誤短徵
        情事，為維持課稅公平原則，並基於公益上之理由，雖
        非不可自行變更原確定之查定處分，而補徵其應徵稅額
        ，然此之所謂發見確有錯誤短徵，應係指原處分確定後
        發見新事實或新課稅資料，足資證明原處分確有錯誤短
        徵情形者而言。如其課稅事實資料未變，僅因嗣後法律
        見解有異，致課稅之標準有異時，按諸中央法規標準法
        第18條從新從優原則之法理，即不得就業經查定確定之
        案件，憑藉新見解重為較原處分不利於當事人之查定處
        分。」其課稅事實資料未變，要難憑藉新見解重為處分
        。
（二）有關核定短報薪資所得102,600元部分：
    1.永達公司對原告等業務同仁之薪酬係採獎金制度，以各項
      績效計算之個人薪酬及組織報酬，而組織報酬係以支應歸
      屬利潤中心之各項必要業務費用，故原告薪資所得為(1)個
      人薪酬及(2)組織報酬減除支應歸屬利潤中心之各項必要費
      用後餘額，兩項之合計數。
      (1)查永達公司對原告等業務同仁之薪酬係採獎金制度（無
        固定之底薪），薪酬計算連結利潤中心制，先就各項績
        效（包括個人業績、組業績、處業績）之達成率，按不
        同成數及公式，計算初年度服務報酬及續年度服務報酬
        等個人薪酬部分，暨舉績報酬、達成報酬、超額報酬、
        推介報酬、組輔導報酬、處輔導報酬等組織報酬部分，
        而組織報酬係用以支應此利潤中心之各項必要業務費用
        ，如車位、影印機及公務車輛等租金、辦公用之各項文
        具、電腦耗材、印刷影印及書報雜誌等文具用品、郵資
        及通訊費用等郵電費、運費、交通及住宿等差旅交通、
        訓練費、設備修繕及維護等修繕費、廣告費用、餐敘、
        禮儀及饋贈等交際費、會議費、雜項購置、全員團康、
        聚餐活動等職工福利，組織報酬係用以支應各利潤中心
        之各項業務發展費用，非屬個人之報酬，業務發（拓）
        展費用額度（即百分比）僅係讓從業人員有一參考標準
        ，預期其可能之報酬，惟仍以實際發生數為主，其支應
        有餘則屬該利潤中心主管之激勵酬勞，因組織報酬為變
        動數，故有部分月份可達成公司設定之標準，部分無法
        達成，此即為制度之激勵作用，是薪資所得包括(1)個人
        薪酬及(2)組織報酬減除支應歸屬利潤中心之各項必要費
        用後之組織激勵酬勞。此乃以業務人員為主常見之經營
        模式之一，即係連結績效衡量與薪酬制度，為一有效啟
        發並激勵同仁士氣之法則，並合於人性化之管理機制。
        目前亦無因採利潤中心之經營模式，而將認屬營利事業
        之營運（業）費用應列入為員工薪資所得，而悖於租稅
        中性原則，符合司法院釋字第385號解釋：「憲法第19
        條規定人民有依法律納稅之義務，固係指人民有依據法
        律所定之納稅主體、稅目、稅率、納稅方法及納稅期間
        等項而負納稅義務之意，然課人民以繳納租稅之法律，
        於適用時，該法律所定之事項若權利義務相關連者，本
        於法律適用之整體性及權利義務之平衡，當不得任意割
        裂適用。」
      (2)承上，原告系爭年度薪資所得包括(一)個人薪酬：初年
        度服務報酬1,153,305元及續年度服務報酬477,551元暨
        減除本項服務報酬之佣金支出613,270元後，共計1,017
        ,586元，及(二)組織激勵酬勞：達成報酬等組織報酬共
        計1,684,330元，減除支應利潤中心之各項業務發展費
        用423,122元後，餘額合計1,261,208元，故結算後薪資
        所得為2,278,794元（1,017,586元+1,261,208元），此
        乃原告實際取自永達公司之薪資所得，並非先自永達公
        司取得包含服務報酬應負擔之佣金支出及利潤中心應負
        擔業務發展費等營業費用之金額3,315,186元（1,153,3
        05元+477,551元+1,684,330元），再由永達公司扣取屬
        服務報酬應負擔之佣金支出及利潤中心營業費用共計1,
        036,392元（613,270元+423,122元）。
    2.稅法上所稱之薪資所得，一般係指因僱傭契約所獲致之報
      酬，由於報酬純粹因為服勞務而獲致，勞務提供者本身不
      負工作成敗責任，因此不須提供勞務以外之成本來完成工
      作，即不應將薪酬計算過程中，屬績效衡量因素且非屬受
      僱人實際領受之營業費用涵蓋於受僱人之所得中，本件系
      爭公務車，乃原告任職公司為協助業務員利於執行業務推
      展，規定處經理級以上人員或業績較優同仁（業務發（拓
      ）展費之使用對象相同）得申請保管公務租賃車輛，公務
      車租金由任職公司支付且屬任職公司營業費用，要非屬原
      告薪資所得。
      (1)按「個人之綜合所得總額，以其全年下列各類所得合併
        計算之：．．．第3類：薪資所得：凡公、教、軍、警
        、公私事業職工薪資及提供勞務者之所得：1、薪資所
        得之計算，以在職務上或工作上取得之各種薪資收入為
        所得額。2、前項薪資包括：薪金、俸給、工資、津貼
        、歲費、獎金、紅利及各種補助費。但為雇主之目的，
        執行職務而支領之差旅費、日支費及加班費不超過規定
        標準者，及依第4條規定免稅之項目，不在此限。」為
        所得稅法第14條第1項第3類第1款及第2款所明定。另按
        民法第482條：「稱僱傭者，謂當事人約定，一方於一
        定或不定之期間內為他人服勞務，他方給付報酬之契約
        。」規定，茲此，前揭所得稅法上所稱之薪資所得，應
        係指因僱傭契約所獲致之報酬，由於該報酬純粹係因為
        服勞務之獲致，勞務提供者本身不負工作成敗責任，因
        此原則上不須提供勞務以外之成本來完成工作，所得之
        金錢應全部列為所得，此參諸台北高等行政法院（原告
        誤植為本院）91年度訴字第5391號判決：「稅法上所稱
        之『薪資所得』，一般均是指因『僱傭契約』所獲致之
        金錢報償，由於金錢純粹是因為勞務之提供而獲致，勞
        務提供者本身不負工作成敗責任，因此原則上不須提供
        勞務以外之成本來完成工作，所得之金錢應全部列為『
        所得』。而稅法上之『執行業務所得』則比較近似於因
        『承攬』或『委任』契約所獲致之報酬，由於此等報酬
        之取得，以特定工作完成為必要，除了勞務的提供外，
        還有其他成本之支出，所以所得稅法第14條第1項第2類
        明定，在計算執行業務所得時，可以扣除『業務所房租
        或折舊、業務上使用器材設備之折舊及修理費，或收取
        代價提供顧客使用之藥品、材料等』成本，同時也可扣
        除『業務上僱用人員之薪資、執行業務之旅費及其他直
        接必要費用』，而以其餘額為所得額。這正是二者之區
        別。也因為上開之差異，執行業務之人因為工作性質之
        獨立性，幾乎不會只有單一之雇主，而領取薪資之人有
        二個以上之雇主反而極為罕見，但這只是一個現象的反
        應，而不應是分辨二者之關鍵性標準。」是證。
      (2)次按「保險業務員因為所屬公司招攬保險業務而發生之
        文具用品費、差旅費、郵電費、印刷費及廣告費、交際
        費、訓練費、交通及油料費等，依據現行所得稅法規定
        ，其屬保險公司之營業費用者，可由保險公司依營利事
        業所得稅查核準則有關規定檢據依費用性質核實列報，
        不宜約定由保險業務員自行吸收或負擔，並併同薪資給
        付，成為業務員薪資之一部分，而由保險公司逕以『薪
        資支出』科目列支。」乃財政部95年6月28日臺財稅字
        第09504063430號函釋（下稱95年函釋）所明定。茲此
        ，凡屬營利事業之營業費用者，應依所得稅法及查核準
        則有關規定檢具憑證列報，換言之，倘支付與業務有關
        之成本或費用者，應屬僱用人之營業費用，非屬受僱人
        之薪資所得，是符前揭台北高等行政法院見解，要難僅
        以付款人、使用人或（及）保管人為保險業務員，而認
        定屬私人用途，應無疑義。
      (3)經查本件系爭公務車，乃原告之任職公司為協助業務員
        利於執行業務推展，規定處經理級以上人員或業績較優
        同仁（業務發（拓）展費之使用對象相同）得申請保管
        公務租賃車輛乙部，應屬原告招攬保險業務之必要工具
        ，參酌財政部79年7月4日臺財稅第790178955號函釋：
        「至營業人租用汽車載運員工上下班，係屬購買供本業
        或附屬業務使用之勞務，其有關之進項稅額，除依上開
        規定不得扣抵外，應准予扣抵。」規定意旨，足資說明
        營利事業租賃車輛供公務使用而支付之租金係屬經營必
        要之成本費用，亦得由財政部54年度台財稅發第0190號
        函釋：「××公司因未備交通工具，經購買車票交由通
        勤員工搭乘交通工具之用，此種情形係因執行工作必須
        支付按實報銷之費用，免予合併薪資所得扣繳稅款。」
        規定是證。是依前揭財政部95年函釋及台北高等行政法
        院判決見解，該支出係屬原告任職公司非薪資支出之營
        業費用，自不應核認為原告之薪資所得。惟被告僅以每
        月車輛租金及保證金係由原告分別自薪資中扣取支付及
        匯付、公務車輛申請書、員工還款同意書及系爭車輛租
        金支出與費用核銷辦法流程不同為由，臆測原告承租車
        輛係私人支出，與公司業務無關，有違最高行政法院61
        年判字第70號判例：「認定事實，須憑證據，不得出於
        臆測，此項證據法則，自為行政訴訟所適用。」應予撤
        銷。
      (4)有關系爭公務租賃車輛租賃期滿之處理方式。依車輛租
        賃契約第3條保證金之約定：「承租人應於簽約時一併
        支付出租人如前所示之保證金，租賃期滿，車輛經出租
        人驗收取回後，保證金應扣除承租人應付而未付之費用
        後無息退還。」茲此，原告任職公司承租時支付約定之
        保證金，租賃期滿或提前終止租賃契約時，由出租人退
        還保證金，將車輛交還租賃公司，並無買回車輛，與一
        般租賃情形無異，有和車公司等函復臺北市調查處之說
        明供參。至租賃期滿後出租人如何處理租賃車輛係屬另
        一交易，縱由原保管人或其關係人購回，或係基於對車
        況及性能之瞭解，或其價格低於中古車行情，要難謂與
        一般商業情形有違。
    3.綜合所得稅原則上係採現金收付制，稱為收付實現原則，
      亦即綜合所得稅之核課，應僅對已實現之實際所得課稅，
      對於薪酬計算過程中，屬績效衡量因素且非屬受僱人實際
      領受之營業費用，不應涵蓋於受僱人之所得中。
      (1)按「我國營利事業所得稅，除非公司組織之營利事業外
        ，原則上均應採權責發生制；但綜合所得稅原則上則採
        現金收付制，稱為收付實現原則。亦即綜合所得稅之核
        課，應僅對已實現之實際所得課稅。．．．是本件行為
        時之增資緩課股票於轉讓時，原則上應就面額部分作為
        轉讓時所屬年度之所得，申報課稅；但實際轉讓價格低
        於面額時，則以實際轉讓價格申報所得；此乃我國稅制
        對於個人綜合所得稅之課徵，係採收付實現原則之明證
        ，不容稅捐稽徵機關依據不實記載資料或臆測之詞，濫
        行課稅。」為最高行政法院93年度判字第966號裁判要
        旨，準此，綜合所得稅之現金收付原則應僅對已實現之
        實際所得課稅，縱計算所得時係按員工擬制收入減除擬
        制費用支出方式表達，仍應以實際獲取金額認列為員工
        薪資所得，而非以擬制收入為員工薪資所得，參諸財政
        部對靠行制度之相關函釋（67年3月25日臺財稅第31997
        號函、71年12月10日臺財稅第38935號函、74年6月21日
        臺財稅第17954號函、76年3月2日臺財稅第7576785號函
        、79年4月3日臺財稅第790021143號函、84年7月20日臺
        財稅第841636379號函）規定，將靠行車主創造之營業
        收入擬制為車行之收入，又將靠行車主之費用支出擬制
        為車行之費用支出，而以靠行車主實際獲利擬制為車行
        給付予靠行車主之薪資所得，另最高行政法院97年度判
        字第34號判決：「另外該合約書還同時約定，費用應交
        由志明公司報銷，而上訴人在原審法院提出之費用單據
        ，被上訴人雖謂：『該等費用為志明公司報銷，上訴人
        不得主張』云云，但依上開函釋所示，若志明公司有申
        報上開費用，則在計算其支付予上訴人之擬制『薪資所
        得』時，仍應予以扣除。而此等費用申報之有無及金額
        多寡等事實，原審法院對以上2點，均未加以調查，即
        謂上訴人不得主張此等費用支出，同樣有判決不備理由
        之違法。」益證。
      (2)經查永達公司為協助同仁執行業務，特訂定車輛使用辦
        法，原告乃依該規定及公務車輛租賃作業流程向公司申
        請保管公務租賃車輛，由永達公司（承租人）、原告（
        保管人）及租賃車商（出租人）共同簽訂公務車輛租賃
        契約，由永達公司按期支付車輛租金，認列營業費用之
        車輛租金，依前揭綜合所得稅現金收付基礎之收付實現
        原則及財政部95年函釋規定，系爭車輛租金不應再歸併
        核定為原告之薪資所得。換言之，原告系爭年度薪資所
        得包括個人薪酬1,017,586元，及組織激勵酬勞1,2
        61,208元，故結算後薪資所得為2,278,794元，此乃原
        告實際取自任職公司之薪資所得，依前揭收付實現原則
        ，對於薪酬計算過程中，屬績效衡量因素且非屬受僱人
        實際領受之營業費用，不應涵蓋於受僱人之所得中。
三、被告則以：
（一）按「薪資所得：凡公、教、軍、警、公私事業職工薪資及
      提供勞務者之所得：一、薪資所得之計算，以在職務上或
      工作上取得之各種薪資收入為所得額。二、前項薪資包括
      ：薪金、俸給、工資、津貼、歲費、獎金、紅利及各種補
      助費。」為所得稅法第14條第1項第3類第1款及第2款前段
      所明定。次按「保險業務員因為所屬公司招攬保險業務而
      發生文具用品費、差旅費、郵電費、印刷費及廣告費、交
      際費、訓練費、交通及油料費等，依據現行所得稅法規定
      ，其屬保險公司之營業費用者，可由保險公司依營利事業
      所得稅查核準則有關規定檢據依費用性質核實列報，不宜
      約定由保險業務員自行吸收或負擔，並併同薪資給付，成
      為業務員薪資之一部分，而由保險公司逕以『薪資支出』
      科目列支。」為財政部95年函釋所明釋。復按「行政罰與
      刑罰之構成要件雖有不同，而刑事判決與行政處分，亦原
      可各自認定事實，惟認定事實須憑證據，倘無證據足資認
      定有堪以構成行政罰或刑罰要件之事實存在，即不得僅以
      推測之詞予人處罰，則為二者所應一致。」最高行政法院
      著有75年判字第309號判例可資參照。
（二）查原告為永達公司MDRT會員（百萬圓桌會員，年薪至少2,
      500,000元），其於94年11月25日和車公司及永達公司共
      同簽署「公務車輛租賃附屬契約」，租賃BMW-320i車輛1
      台，約定租賃期間自94年12月21日起至97年12月20日止，
      租賃期數36期（即3年），給付保證金340,000元及每月之
      租金51,300元，俟原告與和車公司辦妥簽約及對保等事宜
      後，和車公司即檢附相關文件向永達公司財務部申請保證
      金及每月車輛租賃給付。永達公司藉由車輛租賃方案，以
      公司為名義承租人，掩蓋員工為實際承租人的事實，並將
      每月車輛租金自員工薪資中扣除後，以薪資淨額低報員工
      薪資所得，對公司整體費用並不影響，然以薪資淨額列報
      原告薪資所得方式，幫助員工逃漏綜合所得稅，經臺北市
      調查處及臺北市國稅局查獲，被告所轄左營稽徵所乃依臺
      北市國稅局通報檢附之永達公司填製之員工支付車輛租金
      薪資扣款彙整表，核增原告94年度薪資所得102,600元，
      有臺北市調查處96年1月31日肆字第09643004620號函、臺
      北市國稅局中南稽徵所97年10月23日財北國稅中南綜所一
      字第0970215227號函、永達公司公務車輛申請書暨員工還
      款同意書等資料附案可稽。
（三）原告稱系爭公務車，乃係其任職公司為協助業務員利於執
      行業務推展，規定處經理級以上人員或業績較優同仁（業
      務發展費之使用對象相同）得申請保管公務租賃車輛乙部
      ，為招攬保險業務之必要工具，依財政部95年函釋及上開
      台北高等行政法院見解，該公務車租金由任職公司支付且
      屬任職公司營業費用，自不應核認為原告之薪資所得乙節
      。查依永達公司「公務車輛租賃作業流程」第4款及第5款
      規定：「保證金匯入指定帳戶後，通知租賃車商進行簽約
      （公務車輛申請暨扣薪同意書及公務車輛租賃附屬契約）
      及對保等相關事宜。」「租賃車商檢附『公務車輛申請暨
      扣薪同意書』及第3款之『公司帳戶存款報告單』向總公
      司財務部申請保證金之支付。」可見，永達公司僅於原告
      給付保證金時帳列「存入保證金」，於匯出保證金時帳列
      「存出保證金」，系爭車輛保證金實際上係由原告出資而
      非永達公司負擔；次依永達公司公務車輛使用辦法第7條
      所載：「因使用公務車輛所衍生之油料、修繕或保養等費
      用，得由使用人檢具合於營業稅法之單據報支業務發展費
      用。」該公司負責人吳文永證稱：「業務員以業務拓展費
      的名目報支交通費，先前是用業務員加油的發票為依據報
      支。」及該公司財務部經理李忠約證稱：「永達公司業務
      拓展費之發放，係依員工業績計算‧‧‧業務拓展費由員
      工檢具單據向公司申報後才發放。」可知，員工須檢具單
      據向永達公司申請，始由該公司發放「業務拓（發）展費
      」予員工。倘系爭車輛租金支出確實為永達公司之業務拓
      展費用，何以獨系爭車輛租金支出係採由員工之薪資內扣
      除之方式再由永達公司按月支付予車商核銷，與其他業務
      拓展費採「由員工檢具單據向永達公司申請後，永達公司
      再發放予員工」之核銷方式迥異。縱如永達公司所言，公
      司先將業務拓展費併同薪資發放後，再於支付營業費用時
      自業務拓展費中扣除，則扣除業務拓展費用後之金額即為
      原應發放之薪資為真，則該公司即可直接就員工薪資調整
      ，何需要員工另書立員工還款同意書，並簽立分期付款總
      額之保證票據。是原告所稱，委不足採。
（四）次查，臺北市調查處以永達公司負責人吳文永違反稅捐稽
      徵法第41條、第43條第1項及商業會計法第71條第5款規定
      移送，經臺北地檢署檢察官96年度偵字第2347號不起訴處
      分，該不起訴處分書認定永達公司自92至95年期間，公司
      員工使用公務租賃車輛，僅有余葡月、李峰寶、陳玉英、
      陳玉真及田敏薰等5人於租期滿後買回車輛，比例極低。
      惟查永達公司92至95年間員工依公務車輛使用辦法申請汽
      車租賃368輛中，扣除未到期車輛35輛後，計有269輛係由
      員工本人或關係人（配偶、父母、兄弟、姊妹、配偶親戚
      等）買回，其比例占已到期車輛高達80.78％，有被告參
      酌臺北市國稅局編製之永達公司92至95年間員工租車到期
      移轉統計表彙整資料可稽。且該不起訴處分係認定吳文永
      違反稅捐稽徵法事件，尚無幫助逃漏稅捐等犯行而予以不
      起訴處分，與本件系爭事實查證結果應歸課原告薪資所得
      之認定尚屬有間，況依最高行政法院著有75年判字第309
      號判例，行政處分本應依查得之事實認定，不受刑事判決
      之拘束，是其訴稱被告應以臺北地檢署96年度偵字第2347
      號偵查之不起訴處分認定事實，且依最高行政法院89年度
      判字第699號判決要旨，嗣後課稅事實資料未變，要難憑
      藉新見解重為處分云云，核無足採。
（五）被告依實質課稅原則，核認本件永達公司藉租賃車輛之名
      義，將扣取原告薪資102,600元，改以永達公司租金支出
      列報，系爭車輛租金實質上係原告薪資所得，歸課核定原
      告94年度取自永達公司薪資所得為2,381,394元，並無不
      合等語，並聲明求為判決駁回原告之訴。
四、本件事實概要欄所載之事實，為兩造所不爭執，並有原告94
    年度綜合所得稅網路結算申報國稅局審核專用申報書、被告
    核定通知書、裁處書、復查決定書及財政部訴願決定書附原
    處分卷可稽，應堪認定。本件兩造之爭點為：原告94年度綜
    合所得稅結算申報，是否有漏報其取自永達公司薪資所得10
    2,600元？被告所為之補稅處分是否合法？茲分述如下：
（一）按「個人之綜合所得總額，以其全年下列各類所得合併計
      算之：．．．第3類：薪資所得：凡公、教、軍、警、公
      私事業職工薪資及提供勞務者之所得：一、薪資所得之計
      算，以在職務上或工作上取得之各種薪資收入為所得額。
      二、前項薪資包括：薪金、俸給、工資、津貼、歲費、獎
      金、紅利及各種補助費。」為所得稅法第14條第1項第3類
      第1款及第2款前段所明定。另按「涉及租稅事項之法律，
      其解釋應本於租稅法律主義之精神，依各該法律之立法目
      的，衡酌經濟上之意義及實質課稅之公平原則為之。」司
      法院釋字第420號解釋甚明。又租稅法所重視者，應為足
      以表徵納稅能力之實質的經濟事實，而非其外觀之法律行
      為或形式上之登記事項，對實質上相同經濟活動所產生之
      相同經濟利益，應課以相同之租稅，始符合租稅法律主義
      所要求之公平及實質課稅原則，實質課稅原則為租稅法律
      主義之內涵及當然歸趨。故有關課徵租稅構成要件事實之
      判斷及認定，自亦應以其實質上經濟事實關係及所產生之
      實質經濟利益為準，而非以形式外觀為準，否則勢將造成
      鼓勵投機或規避稅法之適用，無以實現租稅公平之基本理
      念及要求（最高行政法院82年度判字第2410號判決意旨參
      照）。
（二）本件原告94年度任職於永達公司，該公司於94年11月25日
      與和車公司簽訂「公務車輛附屬租賃契約」（租賃期間自
      94年12月21日起至97年12月20日止），約定由和車公司出
      租汽車1輛（廠牌型式：BMW-320i、排氣量：1995C.C.、
      牌照號碼：7537－BB）予永達公司，每月租金為51,300元
      ，車輛保證金為340,000元，並由原告擔任連帶保證人及
      車輛保管人，實際使用及保管系爭車輛。又系爭車輛保證
      金340,000元，係原告先匯入永達公司指定之銀行帳戶，
      再由永達公司將該保證金轉撥予和車公司；且原告於簽訂
      上開租賃契約時，除同意每月租金自其薪資中扣除外，尚
      須開立與車輛租賃期間租金之同額保證票據予永達公司作
      為履約之保證；而系爭車輛每月租金則由永達公司先行墊
      付予和車公司，以「營業費用－租金支出」科目列帳後，
      再由原告薪資中全額扣取，並以應發放之薪資總額扣除車
      輛租金後之淨額，列報原告之薪資費用。嗣租約到期後，
      則由原告買回系爭車輛等情，為原告所不爭，並有永達公
      司之公務車輛使用辦法、公務車輛租賃作業流程、公務車
      輛申請書、員工還款同意書、公務車輛租賃附屬契約、和
      車公司開立買受人為原告之電子計算機統一發票附原處分
      卷可稽。是被告依實質課稅原則，核認系爭車輛租金，實
      質上係原告之薪資所得，歸戶核定原告系爭年度取自永達
      公司薪資所得，據以補徵稅額，核無不合。
（三）復依永達公司公務車輛租賃作業流程（附本院卷）可知，
      系爭租賃車係由員工自行洽詢車商於確認車種、車價及分
      期付款期數後，將保證金款項（車價20%或30%等），匯入
      公司指定帳戶，車商再檢附相關文件，向永達公司申請保
      證金及每月租金給付，有該公司公務車輛使用辦法、公務
      車輛租賃作業流程及員工還款同意書附原處分卷可稽。且
      永達公司支付員工車輛費用，係列在「營業費用－租金支
      出」科目項下，既然每期租金支出金額係由員工自行洽詢
      車商於確認車種、車價及分期付款期數，在員工簽立還款
      同意書及公務車輛租賃附屬契約書當下即確定，公司如認
      其車輛租金非員工之薪資，則又何以將租賃期間每月之租
      金併同薪資發放，再每月由員工薪資項目扣款，顯有違常
      情。再對照公務車輛申請書（原處分卷第54頁）：「一、
      茲向永達保險經紀人（股）公司申請公務車乙台。內容如
      下、車輛保證金：340,000元，車輛月租金：51,300元．
      ．．。」及員工還款同意書（原處分卷第53頁）：「．．
      ．三、還款計畫，．．．採逐月扣款，．．．並檢附保證
      票據3張。．．．。」及公務車輛租賃附屬契約第1條約定
      ：「保管人已詳細審閱公務車輛租賃契約並遵照政府相關
      法令、交通法規及公務車輛租賃契約之規定，以善良管理
      人之注意保管使用公務汽車，於保管使用期間若有任何違
      反上述規定之相關費用，概由保管人全責負擔。」（原處
      分卷第52頁），暨承租系爭車輛之保證金實際上由原告所
      支付等情，參以永達公司財務經理李忠約於臺北地檢署偵
      查時到庭證稱「業務拓展費由員工檢具單據向公司申報後
      才發放，薪資則直接發放。」（有該署96年度偵字第2347
      號不起訴處分書附原處分卷第15頁）及永達公司「公務車
      輛使用辦法」第9條：「因使用公務租賃車輛所衍生之油
      料、修繕或保養等費用，得由保管人檢具合於營業稅法之
      單據報銷『業務發展費用』。」等情，可知永達公司「業
      務拓（發）展費」係由員工檢具單據向永達公司申請，始
      由該公司發放與員工。倘系爭車輛租金支出確實為永達公
      司之業務拓展費用，何以獨系爭車輛租金支出係採「由永
      達公司先支付車商，再由員工之酬庸內扣除」之方式核銷
      ，與其他業務拓展費採「由員工檢具單據向永達公司申請
      後，永達公司再發放予員工」之核銷方式迥異？原告均難
      自圓其說；所稱「永達公司係將業務拓展費（車輛租金）
      併同薪資發放，再將該公司先行墊付之業務拓展費（車輛
      租金）從發放予原告之傭酬內扣除」云云，尚難採據。
（四）次查系爭租賃車輛每期租金支出金額係由員工自行洽詢車
      商於確認車種、車價及分期付款期數，在員工簽立還款同
      意書及公務車輛租賃附屬契約書當下即確定，公司如認其
      車輛租金非員工之薪資，則又何以將租賃期間每月之租金
      併同薪資發放，再每月由員工薪資項目扣款，顯有違常情
      。綜情以觀，系爭車輛係由原告自行與車商確認車種、車
      價及分期付款期數後，再由原告、出租車輛公司共同簽訂
      租賃契約，車輛保證金係由原告支付，原告在完成還款同
      意書後，永達公司按月從原告薪資中扣取租金，並由原告
      實際使用及保管系爭車輛。系爭租賃合約承租人之違約風
      險顯然已完全由原告所負擔，永達公司雖形式上列名租賃
      契約之承租人，惟並未承擔任何承租人違約風險；且系爭
      車輛實際係由原告支付租金，由原告使用收益，自租賃之
      效力觀察出租人及原告之權利義務內容，原告負有租金支
      付義務、租賃物保管義務及租賃債務擔保義務，原告雖於
      租賃契約列名保管人，實質上為系爭車輛之承租人，永達
      公司僅係租賃契約名義上之承租人，實際並未承租系爭車
      輛，堪以憑認。況原告亦未能證明系爭車輛租金為永達公
      司經營本業及附屬業務有關之費用。從而，被告認定系爭
      車輛租金，並非供永達公司經營本業及附屬業務所使用，
      揆諸首揭營業費用認列之相關規定及說明，系爭車輛租金
      支出自不能認係永達公司之營業租金費用，依實質課稅原
      則，核認本件永達公司借租賃車輛之名義，將扣取原告之
      薪資102,600元，改以永達公司租金支出列報，實質上係
      原告之薪資所得，併計歸課原告94年度綜合所得稅，予以
      補稅，於法洵無不合。此外，原告是項所得非擬制收入，
      與原告所舉財政部關於靠行制度之相關函釋即財政部67年
      3月25日台財稅第31997號函、71年12月10日台財稅第3893
      5號函、74年6月21日台財稅第17954號函、76年3月2日台
      財稅第7576785號函、79年4月3日台財稅第790021143號函
      、84年7月20日台財稅第84163 6379號函及最高行政法院
      97年度判字第34號判決事實，非全然相同，尚難比附援引
      。
（五）原告雖主張永達公司負責人吳文永涉嫌違反稅捐稽徵法案
      件，業經檢察官為不起訴處分，被告不應補稅裁罰云云。
      惟按，「刑事判決所認定之事實，及其所持法律上之見解
      ，並不能拘束本院。本院應本於調查所得，自為認定及裁
      判。」「行政爭訟事件並不受刑事判決認定事實之拘束。
      」及「行政罰與刑罰之構成要件雖有不同，而刑事判決與
      行政處分，亦原可各自認定事實。」最高行政法院44年判
      字第48號、59年判字第410號及75年判字第309號分別著有
      判例。查原告所舉臺北地檢署檢察官96年度偵字第2347號
      不起訴處分書，係永達公司負責人吳文永是否觸犯稅捐稽
      徵法第41條、第43條第1項幫助該公司之業務員施用詐術
      或以其他不正當方法逃漏綜合所得稅罪嫌之事實認定，核
      與本件在於永達公司每月墊付再由原告等業務員薪資中扣
      取之車輛租金，應定性歸屬於原告之薪資所得，二者調查
      之重點及構成要件並不相同；況上開不起訴處分書依臺北
      市調查處97年9月30日肆字第09743136830號函覆彙整分析
      資料，認永達公司於92至95年期間計有345名員工使用公
      務租賃車輛，惟租賃期滿買回該租賃車輛之員工僅有5人
      ，比例極低云云，顯與被告查得永達公司於上揭期間有30
      2名員工依公務車輛使用辦法申請汽車租賃368輛，扣除租
      賃未到期之35輛後，已有270輛係由員工本人或其配偶、
      父母、兄弟、姊妹等關係人買回並過戶，占已到期車輛之
      比例高達81.08%；且其中由本人買回者亦有216人之多等
      證據資料不合（原處分卷第32-41頁所示統計表），原告
      援引指摘被告並未查得新事實、新證據，不能僅憑藉新見
      解重為處分云云，即無足採。
（六）原告主張臺北市國稅局曾以96年6月5日財北國稅審2字第
      0960201843號函復臺北地檢署：「．．．3、前揭財政部
      95年函釋（95年6月28日台財稅字第09504063430號函）規
      定，保險公司之保險業務員為所屬公司招攬保險業務而發
      生之必要費用，可由保險公司依營利事業所得稅查核準則
      （以下簡稱查核準則）有關規定依其費用性質檢據核實列
      報。所謂『與經營業務有關之損費』，依所得稅法第38條
      及行政法院相關判決規定，乃指公司之營業行為，屬本身
      經營之業務之一或與本身業務有直接關聯而言，先予敘明
      。4、保險經紀公司之員工，如為所屬公司招攬業務而以
      公司名義購置車輛（即車輛所有權登記為公司之財產），
      則其分期給付車商之價金，係公司取得該資產代價之部分
      ，自非屬保險經紀公司之營業費用。該公司應以該資產之
      實際成本，按所得稅法及查核準則規定之方法以及耐用年
      數計提折舊。另該員工如係以公司名義租賃車輛，其分期
      給付車商之租金（不含保證金），得依查核準則第74條第
      3款第2目之5規定認屬為交通費，依首揭財政部95年函釋
      規定，應由保險經紀公司檢據核實列報，尚不宜約定由保
      險業務員自行吸收或負擔。至員工如以員工自己名義租購
      車輛，則該扣付款應視為員工基於僱傭關係而取得之各種
      補助費或給與，故保險經紀公司應以薪資支出列支，並依
      法併同員工薪資所得依率扣繳稅款。」等語，爭執不應屬
      保險業務員之薪資所得云云。惟查，財政部95年函釋係指
      因招攬保險業務而發生之文具用品費等支出，並無租金支
      出項目，且函釋內容限於招攬保險業務而生之費用而言。
      另首揭臺北市國稅局96年6月5日財北國稅審2字第0960201
      843號函釋以「另該員工如係以公司名義租賃車輛，其分
      期給付車商之租金（不含保證金），得依查核準則第74條
      第3款第2目之5規定認屬為交通費，依首揭財政部95年函
      釋規定，應由保險經紀公司檢據核實列報，尚不宜約定由
      保險業務員自行吸收或負擔。」係謂保險公司約定由業務
      員自行吸收之約定不適宜，惟本件既實際由原告自行吸收
      ，自仍應實質認定租金之分擔情形，而予定性是否薪資所
      得。此外，該函又謂「‧‧‧原告如以員工自己名義租購
      車輛，則該扣付款應視為員工基於僱傭關係而取得之各種
      補助費或給與，故保險經紀公司應以薪資支出列支，並依
      法併同員工薪資所得依率扣繳稅款。」亦認如員工自己租
      、購車輛所扣付款，為薪資支出。本件每月之租金既併同
      薪資發放，再每月由原告薪資項目扣款，永達公司僅形式
      名義人，實質承租人確為原告，名實不符，自難逕以首揭
      95年及96年函釋為有利原告之認定。
（七）又「．．．營業人租用汽車載運員工上下班，係屬購買供
      本業或附屬業務使用之勞務，其有關之進項稅額，除依上
      開規定不得扣抵外，應准予扣抵。」固經財政部79年7月4
      日台財稅第790178955號函釋在案，惟上開函釋係以營業
      人因業務需要而租用汽車，供本業或附屬業務使用之勞務
      為要件，本件永達公司僅係名義上之承租人，實際係由原
      告租賃及使用車輛，並非永達公司租賃車輛供原告使用，
      而係原告私人支出供私人使用，即難認係永達公司租賃車
      輛供本業或附屬業務使用，自無上開函釋適用之餘地。
五、綜上所述，原告起訴論旨，並非可採。被告以原告漏報取自
    永達公司薪資所得，據以核定補徵稅額，核無違誤，復查及
    訴願決定遞予維持，亦無不合。原告徒執前詞，訴請撤銷，
    為無理由，應予駁回。又本件事證已臻明確，兩造其餘攻擊
    防禦方法，均核與本件判決結果不生影響，爰不一一論述，
    附此敘明。另本件係適用簡易訴訟程序，爰不經言詞辯論逕
    為判決。
六、據上論結，本件原告之訴為無理由，依行政訴訟法第233條
    第1項、第236條、第98條第1項前段，判決如主文。
中    華    民    國    99    年     4    月   30     日
           高雄高等行政法院第二庭
                           法  官  簡  慧  娟
以上正本係照原本作成。
如不服本判決，應於送達後20日內，向本院提出上訴狀並表明上
訴理由，如於本判決宣示後送達前提起上訴者，應於判決送達後
20日內補提上訴理由書（須按他造當事人人數附繕本）。
中    華    民    國    99    年     4    月   30     日

                           書記官  涂  瓔  純
附註：
行政訴訟法第235條（第1項、第2項）：
對於適用簡易程序之裁判提起上訴或抗告，須經最高行政法院之
許可。
前項許可，以訴訟事件所涉及之法律見解具有原則性者為限。

司法院資訊處製作；財團法人民間司法改革基金會備份。
